臺灣高等法院民事判決                100年度家上字第127號
上  訴  人  周美玲
訴訟代理人  崔百慶律師
複  代理人  王柏棠律師
被  上訴人  戚其生
上列當事人間離婚事件，上訴人對於中華民國100年3月29日臺灣
士林地方法院99年度婚字第332號第一審判決提起上訴，並為訴
之變更，經本院於100年7月19日言詞辯論終結，判決如下：
    主      文
確認兩造婚姻不成立。
變更之訴訴訟費用由被上訴人負擔。
    事實及理由
一、按婚姻無效、確認婚姻成立或不成立、撤銷婚姻、離婚或夫
    妻同居之訴，得合併提起，或於第一審或第二審言詞辯論終
    結前，為訴之變更、追加或提起反訴，民事訴訟法第 572條
    第 1項定有明文。本件上訴人於原審主張被上訴人惡意遺棄
    上訴人，依民法第1052條第1項第5款規定，請求判准兩造離
    婚，經判決駁回後上訴至本院時，改依請求確認兩造婚姻不
    成立，核屬訴之變更，應予准許，原訴則視為撤回，合先敘
    明。
二、本件上訴人聲明求為判決：變更請求確認兩造婚姻不成立。
    被上訴人聲明求為判決：上訴人變更之訴駁回。
三、上訴人主張：兩造於民國94年 6月結婚，僅填寫結婚證書，
    請被上訴人父母當證人在證書上簽名，即至戶政機關辦理結
    婚登記，並未舉行結婚公開儀式，不具備96年 5月23日修正
    前之民法第982條第1項所定「結婚應有公開儀式及二人以上
    之證人」之結婚形式要件，應認兩造婚姻不成立等情，求為
    確認兩造婚姻不成立之判決。並援用原審立證方式。
    被上訴人則以：兩造結婚時雖未舉行結婚公開儀式，但有至
    戶政機關辦理結婚登記，亦有伊父母當證人，並身分證件記
    載配偶有多年，豈有婚姻不成立之理等語，資為抗辯。並援
    用原審立證方式。
四、按96年5月23日修正公布而於97年5月23日施行前之民法第98
    2條第1項規定：「結婚，應有公開之儀式及二人以上之證人
    。」，足見上開修正施行前我國民法關於結婚成立之形式要
    件，係採「儀式婚」之立法，即須經一定之公開儀式，使不
    特定人得以共見共聞認識為結婚者，婚姻始可謂有效成立。
    又所謂公開之儀式，係指依一般社會觀念認為結婚之儀式，
    為不特定之多數人可以共見共聞，認識其為結婚者而言（最
    高法院51年台上字第 551號判例參照），書立結婚證書及辦
    理戶籍登記，均非結婚要件，且非以戶籍登記為結婚之生效
    要件。查兩造於94年 6月結婚，僅填寫結婚證書，請被上訴
    人父母當證人在證書上簽名，即至戶政機關辦理結婚登記之
    事實，為兩造所是認（見本院卷21、46頁背面），且經證人
    即被上訴人之父戚務民、母戚苗桂芳在本院證稱屬實（見本
    院卷35至36頁），復有戶籍謄本、結婚證書可稽（見原審卷
    6至7頁、本院卷27頁），堪認為真實。則兩造於94年間，僅
    書立結婚證書及至戶政機關辦理結婚登記，不能謂已舉行結
    婚之公開儀式，符合法定結婚要件，揆諸首揭說明，即屬婚
    姻不成立。被上訴人辯以有父母當證人而為結婚登記，且身
    分證件有配偶記載，婚姻應已有效成立云云，尚無足採。從
    而，上訴人訴請確認兩造間婚姻不成立，為有理由，應予准
    許。
五、據上論結，本件變更之訴為有理由。依民事訴訟法第78條，
    判決如主文。
中    華    民    國   100    年    8     月    2     日
                    民事第九庭
                        審判長法  官  黃熙嫣
                              法  官  李國增
                              法  官  曾部倫
正本係照原本作成。
如不服本判決，應於收受送達後20日內向本院提出上訴書狀，其
未表明上訴理由者，應於提出上訴後20日內向本院補提理由書狀
（均須按他造當事人之人數附繕本）上訴時應提出委任律師或具
有律師資格之人之委任狀；委任有律師資格者，另應附具律師資
格證書及釋明委任人與受任人有民事訴訟法第466條之1第1項但
書或第2項（詳附註）所定關係之釋明文書影本。如委任律師提
起上訴者，應一併繳納上訴審裁判費。
中    華    民    國   100    年    8     月    2     日
                              書記官  黃麗玲
附註：
民事訴訟法第466條之1（第1項、第2項）：
對於第二審判決上訴，上訴人應委任律師為訴訟代理人。但上訴
人或其他法定代理人具有律師資格者，不在此限。
上訴人之配偶、三親等內之血親、二親等內之姻親，或上訴人為
法人、中央或地方機關時，其所屬專任人員具有律師資格並經法
院認為適當者，亦得為第三審訴訟代理人。